【裁判字號】    97,訴,909
【裁判日期】    980227
【裁判案由】    貪污治罪條例等
【裁判全文】
臺灣高雄地方法院刑事判決               97年度訴字第909號
公  訴  人  臺灣高雄地方法院檢察署檢察官
被      告  乙○○
選任辯護人  吳建勛  律師
            陳慧錚  律師
            鄭旭廷  律師
被      告  甲○○
選任辯護人  吳春生  律師
            鄭伊倫  律師
上列被告等因貪污等案件，經檢察官提起公訴（96年度偵字第
33986 號），本院判決如下：
    主  文
乙○○、甲○○均無罪。
    理  由
一、公訴意旨略以：被告乙○○前係高雄市政府勞工局勞工檢查
    所（下稱勞檢所）所長之公務員；被告甲○○前係財團法人
    工業技術研究院工業安全衛生技術發展中心（下稱工研院安
    衛中心）南區工服部經理，並於民國83年3 月間，設立上瑾
    有限公司（下稱上瑾公司）擔任實際負責人，所營事業包括
    工業安全衛生之規劃及計劃管理技術顧問等業務。詎被告乙○○竟利用綜理勞檢所執行勞動監督檢查之權勢，為圖被告
    甲○○之利益，明知違背法令，仍與甲○○共同基於藉勢勒
    索財物之犯意聯絡，要脅中國鋼鐵股份有限公司（下稱中鋼
    公司）、中國鋼鐵結構股份有限公司（下稱中鋼結構公司）
    及聯鋼營造工程股份有限公司（下稱聯鋼公司）委託甲○○
    進行安全衛生管理改善輔導計畫：(一)先自93年8 月間起，議
    定由甲○○會同勞檢所對轄內中鋼公司等20家曾發生重大職
    災死亡事件之公民營事業單位高層主管，執行「CEO （
    Chief Executive Officer） 安全衛生管理績效查訪專案」
    （下稱CEO 訪談）。乙○○竟基於圖利甲○○之犯意，明知
    依勞檢法之規定，陪同前往之專家學者顧問，如與受檢查事
    業單位有利害關係者，應予迴避，而甲○○前任職工研院安
    衛中心，曾隨勞委會安全衛生顧問團隊至中鋼公司座談，且
    在外經營工安衛生顧問相關之事業，應迴避參與訪談，且依
    照勞委會「93年度勞動檢查方針」，赴事業單位舉行座談，
    應係行銷安全衛生，協助事業單位強化自主管理機制，落實
    自主檢查，仍利用93年11月10日率同勞檢所各組組長前往中
    鋼公司進行CEO 訪談之機會，安排甲○○以勞檢所顧問身分
    對中鋼公司提出其獨創之「門扇安全理論」等工安管理建議
    。其後勞檢所即於93年12月1 日發函中鋼公司，在該函文及
    其附件中，除引用甲○○所獨創之「門扇安全理論」，及其
    在CEO 訪談中對中鋼公司之工安管理建議，要求中鋼公司配
    合辦理外，並表示將擇期依其建議改善事項執行複查計畫，
    及給予改善績效積點評分，績效不彰者則將送交該公司董事
    會處理，並列為勞檢所日後加強查訪對象。中鋼公司遂於93
    年12月28日邀請甲○○前往舉辦工安座談，甲○○復基於藉
    勢勒索財物之犯意，在進行座談時，重申勞檢所將依上開建
    議事項執行複查計畫，進而表示下次訪談可能以W （生產副
    總丁○○）為對象，暗示中鋼公司應採行其理論，並委請其
    進行工安輔導。又乙○○明知中鋼公司工安惡化情況嚴重，
    而勞委會在「93年度勞動檢查方針」中，刻已推動安全伙伴
    計畫，輔導大型企業有效降低災害，竟為圖利甲○○，未對
    中鋼公司進行工安輔導，亦未落實勞委會所公布之勞動檢查
    方針。嗣中鋼公司於94年1 、2 月間發生2 起職災死亡事故
    ，乙○○除通知大批媒體前往事故現場採訪之外，復趁丁○○等中鋼公司高層主管前往其辦公室致意之機會，倚仗其為
    勞檢所所長有將事業單位工作場所負責人函送司法機關偵辦
    之權勢，向其等表明：「要是不知道怎麼做工安管理，就去
    找甲○○好了」，致中鋼公司之高層主管丁○○等心生畏懼
    ，迫於無奈，遂接受乙○○、甲○○之藉勢勒索，於94 年3
    月31日與甲○○簽訂價格高達480 萬元之中鋼公司安全衛生
    管理改善輔導計畫。(二)又中鋼公司W6廠區於94年4 月8 日，
    再發生集團子公司中宇環保工程股份有限公司（下稱中宇公
    司）林成福墜落致死之重大職災死亡事故，勞檢所旋即通知
    中鋼公司相關機械設備應立即停工，乙○○復藉該停工之復
    工審查會議召開前，向前往其辦公室致意之丁○○等中鋼公
    司高層主管表示，中鋼公司應連帶負起集團子公司之工安管
    理責任，暗示中鋼集團子公司亦應委請甲○○辦理工安管理
    輔導計畫，丙○○遂於94年6 月3 日召集中鋼結構公司、聯
    鋼公司、中鋼機械股份有限公司及中宇公司4 家集團子公司
    之代表，辦理「中鋼集團公司邀請石顧問工安輔導座談會」
    ，並由94年間承攬中鋼公司年度高爐歲修工程之中鋼結構公
    司與聯鋼公司，因面對勞檢所動輒嚴格檢查之壓力，迫於無
    奈，而接受乙○○、甲○○之藉勢勒索，共同於94年6 月24
    日與甲○○簽訂價格高達500 萬元的安全衛生管理輔導計畫
    合約（下稱安衛輔導計畫）。(三)前開中鋼公司、中鋼構公司
    及聯鋼公司委託上謹公司執行之安全衛生管理改善輔導計畫
    ，分別於95年4 月、7 月到期後，中鋼公司等即不願再接受
    乙○○、甲○○之藉勢勒索，與甲○○繼續簽訂第二年工安
    輔導改善計畫合約，適中鋼公司於95年7 月、9 月間，各再
    發生一起重大職災死亡事故，乙○○竟另行起意，於95年10
    月間函送相關廠長法辦同時，藉舉辦中鋼公司「長期減災改
    善計劃與對策」復工審查會議之機會，提列甲○○為該「五
    年減災計畫」之審查委員，並訂於95年11月20日至中鋼公司
    辦理CEO 訪談，以脅迫中鋼集團與甲○○繼續簽訂並無實際
    執行成效之安全衛生管理改善輔導計畫合約，中鋼公司及其
    集團子公司因認甲○○輔導未見成效，且強勢行事作風引發
    廠處主管及基層員工反彈，加上業已接受勞委會「安全伙伴
    計劃」輔導，工安管理績效已有顯著提升，而不願再接受乙○○、甲○○之勒索財物，遂於95年10月30日由該公司工安
    及環保處（Y9廠）在週報會議中，提出「勞檢所所長（乙○○）仍持續與石先生合作審查公司相關工安計劃，恐將再度
    引發管理上困擾，考量甲○○先生過去輔導公司未獲預期效
    果，且造成諸多負面影響，未予續約，因而未得逞。因認被
    告乙○○所為，係違反貪污治罪條例第4 條第1 項第2 款藉
    勢勒索財物既遂罪、同條例第4 條第2 項藉勢勒索財物未遂
    罪、同條例第6 條第1 項第4 款之對於主管或監督之事務圖
    利罪嫌；被告甲○○雖非依據法令從事公務之人員，惟因其
    與具有公務員身分之被告乙○○共犯貪污治罪條例第4 條第
    1 項第2 款、同條例第4 條第2 項之罪，依該條例第3 條規
    定之罪嫌。
二、證據能力部分
  (一)證人丙○○、丁○○、黃國森、邱垂樞、鄔順財、共同被告
    甲○○（就被告乙○○部分）於偵查中具結後所為證述，雖
    性質上亦屬審判外之陳述，惟實務運作時，偵查中檢察官向
    被告以外之人所取得之陳述，原則上均能遵守法律規定，不
    致違法取供，其可信性極高，為兼顧理論與實務，乃於修正
    刑事訴訟法時，增列第159 條之1 第2 項，明定被告以外之
    人於偵查中向檢察官所為陳述，除顯有不可信之情況者外，
    得為證據。而上開證人於偵查中之證述並無查任何佐證可認
    有顯不可信之情形，自得作為證據。
  (二)證人丙○○、丁○○、共同被告甲○○（就被告乙○○部分
    ）於調查中陳述及卷附中鋼公司工安及環保處（Y9廠）週報
    ，各係被告以外之人於審判外之言詞及書面陳述，業經被告
    、辯護人於準備程序聲明異議，而上開證人丙○○、丁○○
    及共同被告甲○○均於本院審判中到庭為證，公訴人並未證
    明渠等上開調查局之陳述有何特別可信之情狀，且證人丙○○即原中鋼公司工安及環保處代理處長到庭亦證稱：上開中
    鋼公司工安及環保處（Y9廠）週報係蒐集同仁反應所為之臆
    測（本院卷頁407） ，依刑事訴訟法第159 條第1 項規定，
    自不得為證據。
  (三)卷內行政院勞工委員會及高雄市政府勞工局勞動檢查處（前
    勞工檢查所）之相關函文及檢送之附件，性質上屬公務員職
    務上製作之紀錄文書、證明文書；中鋼公司公文簽辦單、中
    鋼公司、中鋼結構公司、聯鋼公司、長興化學工業股份有限
    公司路竹廠、國喬石油化學股份有限公司安全衛生管理改善
    輔導計畫書，上謹公司相關之銀行帳戶交易明細、傳票憑證
    影本等，亦屬從事業務之人於業務上所製作、或於通常業務
    過程所需製作之紀錄文書、證明文書，並查無顯不可信之情
    況，依刑事訴訟法第159 條之4 之規定，均得作為證據。
三、按犯罪事實應依證據認定之，無證據不得推定其犯罪事實；
    又不能證明被告犯罪者，應諭知無罪之判決，刑事訴訟法第
    154 條、第301 條分別定有明文。又按刑事訴訟法上所謂認
    定犯罪事實之證據，係指足以認定被告確有犯罪行為之積極
    證據而言，如未能發現相當證據或證據不足以證明，自不能
    以推測或擬制之方法，以為裁判基礎，最高法院29  年上字
    第3105號及40年台上字第86號分別著有判例可資參照。而認
    定不利於被告之事實，須依積極證據，茍積極證據不足為不
    利被告之認定時，即應為有利於被告之認定，更不必有何有
    利之證據；又認定犯罪事實所憑之證據，雖不以直接證據為
    限，間接證據亦包括在內，然而無論直接證據或間接證據，
    其為訴訟上之證明，須於通常一般之人均不致有所懷疑，而
    得確信其為真實之程度者，始得據為有罪之認定，倘其證明
    尚未達到此一程度，而有合理之懷疑存在而無從使事實審法
    院得有罪之確信時，即應由法院為諭知被告無罪之判決，最
    高法院亦分別著有30年上字第816 號及76年台上字第4986號
    判例足參。
四、公訴意旨以被告等涉犯上開罪嫌，主要係以被告2 人之供述
    、證人丙○○、丁○○等人之證述、以及被告甲○○與中鋼
    公司有利害關係，被告乙○○竟未予迴避，為圖利甲○○，
    安排其參與CEO 訪談，並於勞檢所公函中引用甲○○獨創之
    「門扇安全理論」，使中鋼公司為因應勞檢所之複查，邀請
    甲○○進行座談，甲○○乃於座談時暗示中鋼公司應委請其
    進行工安輔導，而被告乙○○亦為圖利甲○○，明知中鋼公
    司工安惡化，未對中鋼公司進行工安輔導，亦未落實勞委會
    所公布之勞動檢查方針。復於94年1 、2 月間，中鋼公司發
    生職災死亡事故，被告乙○○除通知大批媒體現場採訪，並
    倚其權勢，向其等表明「要是不知道怎麼做工安管理，就去
    找甲○○好了」，致中鋼公司之高層主管丁○○等心生畏懼
    ，遂與甲○○簽訂中鋼公司安全衛生管理改善輔導計畫。又
    中鋼公司於94年4 月間再發生集團子公司重大職災死亡事故
    ，勞檢所旋即通知中鋼公司立即停工，乙○○復向丁○○等
    中鋼公司高層主管暗示中鋼集團子公司亦應委請甲○○辦理
    工安管理輔導計畫，中鋼公司乃由中鋼結構公司與聯鋼公司
    與甲○○簽訂安全衛生管理輔導計畫。又因上開合約屆滿後
    ，中鋼公司等不願再接受甲○○之輔導，被告乙○○復藉舉
    辦中鋼公司「長期減災改善計劃與對策」復工審查會議之機
    會，提列甲○○為該「五年減災計畫」之審查委員，並訂於
    95年11月20日至中鋼公司辦理CEO 訪談，以脅迫中鋼集團與
    甲○○繼續簽訂安全衛生管理改善輔導計畫合約等，為其論
    罪依據。
五、訊據被告乙○○、甲○○均堅決否認有何藉勢勒索、圖利之
    犯行，被告乙○○辯稱：伊係因甲○○多次擔任勞委會之專
    家學者，依其該領域之專長，以個案來聘為專家學者陪同參
    與CEO 訪談，並非聘為勞檢所之顧問；且不知甲○○在中鋼
    公司有無其他利益關係，亦不知有迴避的理由。勞檢所於93
    年12月1 日所附門扇安全理論，並非伊所授意；伊其後並未
    曾通知記者採訪中鋼公司工安事故，也沒有對丁○○說過要
    是不知道怎麼做工安管理，就去找甲○○好了等語，更未曾
    暗示丁○○要與甲○○簽定工安管理輔導計畫。且伊事前並
    不知甲○○與中鋼公司曾簽定工安管理輔導計畫合約，而95
    年10月間，雖曾提列甲○○為「五年減災計畫」之審查委員
    ，惟嗣於95年10月31日經高雄市政府勞工局局長鍾孔炤告知
    後，即排除其參與中鋼公司之審查等語；被告甲○○辯稱：
    伊與中鋼公司等所簽定之工安管理輔導計畫，係純粹商業行
    為，根本不知乙○○有無施壓勒索。伊參與CEO 訪談時，與
    中鋼公司並無任何利益關係，無需迴避。而中鋼公司工安管
    理部門係主動拜訪，委其改善該公司之工安問題，伊亦曾要
    求中鋼公司完全配合其理論，始同意參加。且中鋼公司係為
    使其旗下4 家子公司快速成長，始又由子公司與伊簽約。而
    中鋼公司等在其輔導期間，工安事故確實降低，惟因其要求
    較高，造成員工反彈，始不願與伊繼續簽約。又伊擔任五年
    減災計畫的審查委員時，曾特別告知承辦人員應迴避中鋼公
    司之審查，嗣後伊僅參與中油、中船等2 家公司之審查，並
    無中鋼公司等語。
六、被告等不爭執之事實：
    (一)被告乙○○係勞檢所所長，綜理該所執行勞動監督檢查任
    務，係依據法令從事於公務之人員；被告甲○○係工研院安
    衛中心前南區工服部經理，並於民國83年3 月間，設立上瑾
    有限公司擔任實際負責人，所營事業包括工業安全衛生之規
    劃及計劃管理技術顧問等業務，被告2 人先前因勞檢所業務
    關係而認識，嗣乙○○於92年5 月28日升任勞檢所所長後，
    即聘用甲○○為該所於個案擔任專家學者，會同協助該所督
    導、輔導及審查各事業單位有關勞工安全衛生之業務。(二)勞
    檢所於93年間對轄內20家曾發生重大職災死亡事件之公民營
    事業單位高層主管，執行「CEO 訪談」，被告乙○○於93年
    4 月21日勞檢所所務會議提列被告甲○○為參與訪查之專家
    學者，並於93年11月10日率同勞檢所各組組長及被告甲○○
    前往中鋼公司進行CEO 訪談，被告甲○○於座談時曾對中鋼
    公司提出其獨稱之「門扇安全理論」等工安管理建議。並於
    該次CEO 訪談結束後，勞檢所於93年12月1 日以高市勞檢技
    字第09300011752 號函檢送查訪結果與復檢說明予含中鋼公
    司總經理陳振榮在內之20家受訪事業主管，在該函文及其附
    件中，除引用甲○○所撰寫之「門扇安全理論」，及其在
    CEO 訪談中之工安管理建議，要求受訪主管配合辦理外，並
    表示將擇期依其建議改善事項執行複查計畫，及給予改善績
    效積點評分，績效不彰者則將送交該公司董事會處理，並列
    為勞檢所日後加強查訪對象。(三)中鋼公司為瞭解被告甲○○
    所獨稱之「門扇安全理論」以因應勞檢所之複查，於93年12
    月28 日 邀請被告甲○○前往舉辦工安座談。(四)中鋼公司嗣
    於94年3 月31日，與被告甲○○簽訂價格為480 萬元之中鋼
    公司安全衛生管理改善輔導計畫。(五)中鋼公司W6廠區於94年
    4 月8日 再發生子公司中宇公司林成福墜落致死之重大職災
    死亡事故，勞檢所旋即通知中鋼公司相關機械設備應立即停
    工，被告乙○○於該停工之復工審查會議召開前，向前往其
    辦公室致意之丁○○等中鋼公司高層主管表示，中鋼公司應
    連帶負起集團子公司之工安管理責任。(六)中鋼公司工安主管
    丙○○於94年6 月3 日召集中鋼構、聯鋼公司、中鋼機及中
    宇公司4 家集團子公司之代表，辦理「中鋼集團公司邀請石
    顧問工安輔導座談會」，決定由中鋼構公司與聯鋼公司，共
    同於94 年6月24日與被告甲○○簽訂價格為500 萬元的安全
    衛生管理輔導計畫合約。(七)中鋼公司於95年7 月、9 月間，
    各再發生一起重大職災死亡事故。被告乙○○於95年10月間
    函送相關廠長法辦同時，在舉辦中鋼公司「長期減災改善計
    劃與對策」復工審查會議之機會，提列甲○○為該「五年減
    災計畫」之審查委員，並訂於95年11月20日至中鋼公司辦理
    CEO 訪談。(八)中鋼公司工安及環保處（Y9廠）於95年10月30
    日在週報會議中，提出「勞檢所所長（乙○○）仍持續與石
    先生合作審查公司相關工安計劃，恐將再度引發管理上困擾
    ，考量甲○○先生過去輔導公司未獲預期效果，且造成諸多
    負面影響，建請中鋼公司董事長江耀宗於適當時機向代理市
    長葉菊蘭口頭反映」之動議，嗣繼任高雄市政府勞工局局長
    鍾孔炤因考量市議員質詢「勞檢所安排曾是中鋼顧問之甲○○參與CEO 訪談，作法不宜」，始指示被告乙○○排除由甲○○參與中鋼公司CEO 訪談及審查其5 年長期減災計畫等事
    實，為被告2 人所自承在卷（見本院卷頁41、270-273 、
    592- 594 ） ，並有中鋼公司96年8 月22（96）中鋼Y1字第
    013169-167 0號函及檢送之中鋼公司與上瑾有限公司所簽訂
    之「安全衛生管理改善輔導計畫」（第一年計畫）原簽核文
    件、計畫書、合約書、計畫實施內容、中鋼構公司96年8 月
    24日（96）鋼構A51 字第106 號函及檢送之中鋼構公司委託
    上瑾有限公司辦理「安全衛生管理改善輔導計畫」（第一年
    計畫）有關計畫書、合約書、付款憑證及計畫實施內容等資
    料影本、勞檢所93年12月1 日高市勞檢技字第0930011752號
    函及檢送之執行「CEO 安全衛生管理績效查訪專案」查訪結
    果及改善建議報告書及說明會資料、中鋼公司94年6 月3 日
    邀請石顧問工安輔導座談會文件1 紙、中鋼公司「五年長期
    減災改善計畫與對策」簡報事宜、勞檢所95年9 月18日高市
    勞檢四字第0950008133號函、中鋼公司96年6 月4 日（96）
    中鋼Y1字第013169-1104 號函等在卷可憑，應先認定。
七、被告2人被訴共同藉勢勒索財物部分：
  (一)公訴人認中鋼公司受被告乙○○脅迫而與甲○○簽定安全衛
    生管理改善輔導計畫合約，固係以證人丁○○即原中鋼公司
    生產副總、丙○○即原中鋼公司工安及環保處代理處長於偵
    查中證詞為證。惟查：被告乙○○未曾脅迫或暗示中鋼公司
    及其子公司中鋼構及聯鋼公司與被告甲○○簽立安全衛生管
    理改善輔導計畫合約，係中鋼公司之工安事故頻繁，因認同
    被告甲○○之工安理念，始聘任其協助輔導之情，業經證人
    丁○○、丙○○於本院審理時證述在卷，互核一致。丁○○
    證稱：「因為那次訪談之後（指CEO 訪談），認為甲○○的
    工安管理理念非常好，且我們工安事故也確實比較多，如果
    能夠邀請到甲○○擔任中鋼公司顧問來座談，所以有需要借
    重甲○○的理念來改善我們工安績效的話，未嘗不是一件好
    事。」、「（問：乙○○到底有無跟你們施壓，有無暗示你
    們中鋼公司應該要聘請甲○○擔任工安管理顧問？沒有。我
    們找甲○○擔任顧問，純粹因為我們的工安事故太頻繁，我
    們一直想如果錢花多一點只要解決工安事故就好；因為一個
    人死亡要花一千多萬元，後續動作的一些處理又很麻煩，所
    以我們希望能夠零工安事故，這是我們的目標。」、「（問
    ：乙○○有無對你們施壓，中鋼構公司、聯鋼公司也要連帶
    聘請甲○○擔任為顧問？沒有這回事，我不知道，這沒有關
    聯性。我們的工安績效不好，發生人命都要花上1 千多萬元
    ，一年發生一、兩個人死亡工安事故都有，如果聘請甲○○
    來擔任我們顧問，來輔導我們能夠改善工安事故績效的話，
    花上幾百萬元又算什麼。」（見本院卷頁395-397） ；丙○○證稱：「石先生在CEO 訪談之後，我們才認識的，他訪談
    過程中他的觀念、理念、經驗，有值得我們接受東西，所以
    我們試著請他擔任我們公司的顧問。會去他家是因為要表明
    我們要改善工安績效的承諾和決心，並請他出來擔任顧問的
    誠心，所以跟乙○○無關。」、「（問中鋼構、聯鋼、中宇
    、中鋼機四家公司中，只有中鋼構、聯鋼與甲○○的訂約，
    其情形如何？）基本上這四家子公司在我們中鋼公司裡面承
    攬了很多工作，而他們的績效也有待改進，如果他們做的不
    好，我們中鋼也有連帶的責任，所以我們也希望這四家子公
    司能夠改善工安績效，我們有跟他們講，我們已經準備要聘
    請石先生擔任我們的顧問，我們只介紹石先生給他們。但是
    我們沒有強迫他們是否要聘請甲○○，請他們四家自行參考
    。」（同上卷頁404 、405） 且證人黃國森即中鋼構公司工
    安管理師於偵查中亦證稱：「（問：是否有遭受壓力）沒有
    。是上面開會決定，而且有議價」（偵卷一頁101） 。再者
    ，中鋼公司早於94年間接獲高雄市政府勞工局函查被告乙○○是否推介被告甲○○擔任顧問時，已具函復稱：「本公司
    及本公司關係企業中鋼結構公司與聯鋼公司，均是本於提升
    工安水準，保護勞工作業安全之目的而主動與甲○○先生簽
    約，委請執行協助提升工安績效，並無貴屬勞工檢查所吳所
    長向本公司或本公司相關企業推介甲○○先生擔任顧問之情
    事」，此有中鋼公司94年11月2 日 (94) 中鋼Y9字第014522
    -9 40083號函影本在卷可憑（見偵一卷頁33、34）。觀諸上
    開函文，高雄市政府勞工局早於94年10月26日即曾主動介入
    調查被告乙○○是否利用權勢推介被告甲○○謀取利益，而
    中鋼公司為大型國營事業，典章制度齊備，更居產業界之領
    導地位，有舉足輕重之影響力，如確受脅迫心生畏怖致與被
    告甲○○簽立上開安衛輔導計畫，縱未主動舉發，豈有於主
    管機關調查時，仍未藉機申訴之理。可知上開證人於本院之
    證詞，堪以採信。
  (二)證人丙○○、丁○○於偵查中經檢察官提示中鋼公司工安及
    環保處（Y9廠）週報（屬傳聞證據，無證據能力）後，丙○○固證稱：「我們內部『推論』乙○○有假公濟私之嫌，內
    部人員有反彈，因會增加工作量，我們後來決定工安自己處
    理，便與之停止契約。」「（問：當時有受乙○○之脅迫而
    與甲○○簽約？）某程度有，畢竟乙○○是我們主管機關。
    」（偵二卷頁269） ；丁○○固證稱：「該提示之資料均為
    本公司內部資料，所呈現之內容都是中鋼公司員工的真心話
    ，由於本公司員工普遍對於甲○○的輔導作法認為成效不佳
    ，所以才會擔心乙○○與甲○○又要利用本公司發生工安事
    故之際，再要求本公司與其續約執行第二年工安輔導計畫，
    中鋼公司員工及我確實有認為乙○○與甲○○有利用發生工
    安事件的機會，藉勢、藉機施壓要求中鋼公司與甲○○簽訂
    安全衛生管理改善輔導計畫之嫌」（偵二卷頁333） 。惟查
    ，證人丙○○到庭已證稱：上開工安及環保處（Y9廠）週報
    均屬同仁之臆測，沒有看到資料，並不一定正確等語在卷（
    見本院卷頁405 、407 、408） ，則證人丙○○、丁○○於
    偵查中憑上開週報所為證述，顯屬主觀推論，是否可採，即
    非無疑。且丙○○到庭後亦證稱：「那段時間的工安事故頻
    率比較高，發生死亡工安事故一年兩、三件都有，這種情形
    之下，主管機關本於他們的職責來督導我們，我們會有壓力
    ，我們主要的壓力是如何改善工安績效，才能避免可能主管
    機關依法再發生事故之時，要求我們停工就會影響生產，主
    要的壓力就在此。所以所方能夠帶一個顧問來，在透過顧問
    與我們的互動中，覺得滿符合我們的需要，所以我們就主動
    要求洽談顧問來做我們督導。」（見本院卷頁407） ；而證
    人丁○○到庭亦證稱：「（問為何你會這樣認為如果不續約
    發生工安事件，所裡面會對你們會比較嚴苛？）是因為有顧
    問輔導工安應該會做比較好一點，如果不續約沒有顧問的話
    工安怕會做的更差，勞檢所會認為我們工安不好又不想改善
    ，會對我們更嚴苛。」（見本院卷頁399） 。可知中鋼公司
    係因自身工安事故頻率較高，無法應對主管機關監督而生壓
    力，自覺有接受外部輔導之需要，尚難逕認係被告乙○○藉
    勢勒索之故。而證人丙○○於上開偵查中之證述，亦表明被
    告甲○○所為之安衛輔導計畫，因增加員工工作量，造成反
    彈，其受負面之評價尚可理解，自難僅憑證人丙○○、丁○○於上開偵查中所為主觀感受之證詞，遽為被告不利之認定
    。
  (三)復按貪污治罪條例第4 條第1 項第2 款所指藉勢勒索罪，係
    以行為人憑藉其本人或他人之權勢，施行恫嚇以索取財物為
    構成條件，故勒索之手段，須出諸恫嚇、脅迫，使被害人發
    生畏懼恐怖心理，始足當之（最高法院92年度台上字第1296
    號、96年度台上字第462 號判決意旨參照）。公訴人認被告
    乙○○曾於中鋼公司94年1 、2 月間發生2 起職災死亡事故
    ，除通知媒體採訪外，更向丁○○等人表明「要是不知道怎
    麼做工安管理，就去找甲○○好了」，致丁○○等人心生畏
    懼而接受勒索。惟查，被告乙○○到庭已否認有通知媒體採
    訪之情事，而公訴人所舉證人丁○○、丙○○於偵查中之證
    詞，均經證人丁○○、張西華到庭證稱：係聽聞得知，並非
    親眼所見（見本院卷頁400 、404） ，自屬傳聞，無從作為
    證據。再被告乙○○確於上開時地有向丁○○等人推介甲○○之言詞，固經證人丁○○於偵查中證述在卷（偵二卷頁
    329 ），此核與共同被告即證人甲○○於偵查中證述事後確
    曾聽聞乙○○轉述之情節相符（偵三卷頁27）。雖證人丁○○於審理時，先證稱：「是在我們聘請石顧問擔任顧問之後
    之一、兩個月後，又發生一個工安事故，我跟丙○○還有另
    一位組長一起去勞檢所向所裡報告，我當時在乙○○的辦公
    室有提到：我們已經跟甲○○簽約並聘請擔任我們公司的顧
    問，我並提到甲○○跟我們上課很不錯效果很好，所長就接
    著我的話說如果不懂工安可以去找甲○○。」（本院卷頁
    396） ，與其於偵查中所證述之推介時間有岐，惟又嗣證稱
    伊對乙○○上開言詞之時間點已經混淆不復記憶（本院卷頁
    398） ，則其亦肯認被告乙○○曾為上開言詞無誤。而甲○○於審理時證稱：「我的印象中是記得吳所長到我園子來，
    他跟我聊天他問我最近忙什麼，我就很直接告訴他說，最近
    勞委會請我去做一些石化廠的責任照顧制的座談及中鋼公司
    有找我去做輔導，我的印象中他回答我一句話說（台語）「
    是我叫他們找你的」；我事後想起這件事情，可能有些誤解
    ，我當時所指是告訴他，我跟中鋼公司只是輔導性的計畫案
    子，我並沒有告訴他我有跟中鋼公司簽訂契約的事，我只跟
    他說中鋼公司只找我去做輔導，他這樣跟我說，我心理想他
    可能是要邀功吧」（本院卷頁519） ，與其前開偵查中之證
    詞亦有出入，惟不論被告乙○○究係推介甲○○為一般性咨
    詢，或簽定輔導契約，亦可認定被告乙○○確有轉述其推介
    甲○○之言詞。然被告乙○○上開推介甲○○之言詞，並未
    明示其目的，是否僅因中鋼公司工安問題嚴重，囑其向他人
    咨詢，尚非無疑，仍不得逕指為係藉機要求中鋼公司簽立高
    額之輔導合約。縱認證人丁○○係因被告乙○○之推介始聘
    任甲○○輔導工安，然被告乙○○為上開言詞時，又未附加
    任何恫嚇、脅迫等惡害通知之行為，仍與上開藉機勒索罪要
    件有間。
  (四)公訴人固認被告乙○○與甲○○「共同基於藉勢勒索財物之
    犯意聯絡」，要脅中鋼公司等委託甲○○進行安衛輔導計畫
    ，惟被告乙○○既任勞檢所所長，而本件公訴人所指勒索之
    財物（即上開安衛輔導計畫契約價金），復為被告甲○○之
    所得，則被告乙○○有何動機，甘冒被訴貪污重罪之風險，
    為被告甲○○向中鋼公司等勒索財物，始終未見公訴人提出
    證據。縱然被告2 人係屬舊識，仍不足以為被告乙○○甘願
    為「他人」勒索財物之合理說明。而公訴人於偵查中經清查
    被告甲○○以上謹公司名義，領取中鋼公司、中鋼構公司及
    聯鋼公司上開安衛輔導計畫之價金計480 萬元、500 萬元流
    向後，並未見其中任何款項流入被告乙○○之私囊，此有高
    雄市調查處所製作之上謹有限公司甲○○擔任中鋼集團工安
    輔導收入流向一覽表及相關客戶交易明細及傳票影本等在卷
    可憑（見調查卷98頁以下），則被告乙○○豈有在毫無任何
    動機或誘因下，無端為他人勒索財物，是以公訴人認被告乙○○、甲○○係「共同基於藉勢勒索財物之犯意聯絡」，實
    乏所據，並不足為憑。則被告甲○○縱有利用其曾參與CEO
    訪談及勞檢所公函援引其「門扇安全理論」之機會，於獲邀
    至中鋼公司座談時宣傳，進而使中鋼公司主動邀約，獲得上
    開計劃，亦難指為係與被告乙○○共犯藉勢勒索罪甚明。
  (五)又公訴人認被告乙○○藉中宇公司發生職災死亡事故，於復
    工審查會議上要求中鋼公司應就集團子公司負起連帶責任，
    係暗示中鋼集團子公司亦應委請被告甲○○進行工安輔導，
    而其子公司因面對勞檢所動輒嚴格檢查之壓力，迫於無奈而
    接受被告之藉勢勒索等情。惟查，被告乙○○確曾於上開復
    工審查會議上要求中鋼公司應就其子公司工安事故負起連帶
    責任，業經被告乙○○所坦認。惟中鋼公司對其子公司本有
    實質控制之權，而其子公司復多承攬中鋼公司之工程，則被
    告乙○○基於實施勞動檢查保護勞工安全之職責，要求中鋼
    公司負起其對子公司之監督責任，符合社會通念，實難指為
    有何不當、不法之處。再被告乙○○固任職勞檢所之所長，
    綜理所務，並指揮監督所屬員工，然究非實際執行勞動檢查
    業務之人，對勞動檢查之發動及檢查標準及其內容並無單獨
    決定之權，中鋼公司承辦人員應無不知之理，豈會因此輕易
    屈從。且據本院依職權向勞檢所調取之中鋼公司93-95 年檢
    查紀錄所示，勞檢所於中鋼公司、中鋼構公司、聯鋼公司各
    與被告甲○○締結安衛輔導計畫前1 年間，計分別赴中鋼公
    司、中鋼構公司、聯鋼公司實施勞動檢查144 次（即93年4
    月1-94年3 月31日），19次、68次（即93年6 月25日-94 年
    6 月24日）。惟於上開計畫締結後之1 年間，計赴中鋼公司
    、中鋼構公司、聯鋼公司實施勞動檢查達196 次（即94年4
    月1 日至95年3 月31日）、46次、97次（即94年6 月25日至
    95 年6月24日），頻率反而更為密集，此有該所97年7 月4
    日高市勞檢一字第0970005197號函檢送之檢查紀錄在卷可憑
    （本院卷56頁以下），若果被告乙○○藉實施勞動檢查之勢
    行勒索之實，豈有於中鋼公司及其子公司與甲○○締約後，
    仍未設法降低勞動檢查頻率之理。至於勞檢所93年12月1 日
    高市勞檢技字第0930011752號函說明三雖有「本所將擇期依
    改善建議事項執行複查計畫，並給予改善績效積點評分，績
    效不彰者，將結果送貴公司董事會參考，並將列為本所加強
    查訪對象」等語，惟中鋼公司既然職災發生頻率較高，勞檢
    所因此施以強度較高之勞動檢查，乃係職務上之正當作為，
    而中鋼公司高層主管因恐復查評分過低，影響聲譽，因此委
    請被告甲○○進行外部輔導計畫，豈能遽論係遭被告乙○○
    脅迫所致。況上開CEO 訪談及複查、積點評分等，係針對轄
    內20家曾發生重大職災死亡事件之公司，並非僅中鋼公司1
    家，若認此乃被告乙○○脅迫之手段，何以其餘公司並無畏
    懼之心，益證此無非係因中鋼公司高層主管求好心切，為因
    應勞檢所之檢查，自行決定委請被告甲○○為外部管理，實
    不能指為係被告乙○○之要脅。
  (六)公訴人又以被告乙○○另行起意於95年10月間函送相關廠長
    法辦同時，藉舉辦中鋼公司「長期減災改善計畫與對策」復
    工審查會議之機會，提列被告甲○○為該五年減災計畫之審
    查委員，並定95年11月20日至中鋼公司訪談，以脅迫中鋼集
    團與甲○○繼續簽訂安衛輔導計畫一節，被告乙○○固坦承
    曾提列甲○○為五年減災計畫審查委員，惟辯稱伊並不知被
    告甲○○於94年間曾與中鋼公司簽約，係經勞工局長告知後
    ，已將其排除；被告甲○○則辯稱，伊擔任五年減災計畫的
    審查委員時，曾特別告知承辦人員應迴避中鋼公司之審查，
    嗣後伊僅參與中油、中船等2 家公司之審查等語。經查，勞
    檢所於95年配合行政院勞工委員會之「233 減災方案」及高
    雄市政府勞工局勞工檢查所重大職業災害降災方案暨延續該
    所93年高雄市事業單位經營首長（CEO） 安全衛生訪談」計
    畫所提出之「95年高雄市事業單位經營首長（CEO） 安全衛
    生訪談計畫」中，固曾提列被告甲○○為學者專家參與訪談
    ，惟其排定訪談對象係唐榮鋼鐵公司、中油公司、台肥公司
    、萬海海運公司等，而預定於95年11月20日參與中鋼公司訪
    談之學者專家則為周志儒，此有勞檢所技正室95年10月11日
    之簽呈及訪談會議名單在卷可憑（見偵卷頁117 、118） ，
    是以公訴人認被告乙○○定於95年11月20日派被告甲○○至
    中鋼公司訪談，即有誤會。再者，勞檢所於95年配合行政院
    勞工委員會之「233 減災方案」對中鋼公司實施「五年減災
    計畫」。中鋼公司原先僅就簡報時間擬分為五個時段（內部
    16單位）與該所協調，至於中鋼公司之備忘錄(一)各廠處簡報
    時間表之備註欄內審查人員係中鋼公司人員起草書寫為(1)第
    一科大王振華教授(2)甲○○先生(3)勞檢所各組長．．．惟勞
    檢所獲知該備忘錄立即與中鋼公司人員建議修正審查人員為
    (1)第一科大王振華教授、周志儒教授，(2)甲○○先生部分因
    其當時被聘為中鋼公司之顧問為避免「球員兼裁判」，所以
    改請雲林科大環安系徐啟銘教授，日期亦有修改，此有高雄
    市政府勞工局勞動檢查處98年2 月10日高市勞檢四字第
    0980001107號函及附件在卷可憑（見本院卷頁542 以下）。
    是以勞檢所於95年實施「五年減災計畫」本係配合勞委會「
    233 減災方案」而來，並非無由，被告乙○○雖曾將被告甲○○列為上開「五年減災計畫」之審查委員，而於嗣後排除
    其至中鋼公司審查，惟中鋼公司係因自身工安頻率較高，始
    與甲○○簽約委其為外部輔導，非因被告乙○○之脅迫，已
    如前述，則被告乙○○提列被告甲○○為審查委員，亦有可
    能係延續前次CEO 訪談成員之結果，何以即係脅迫中鋼公司
    續約，公訴人並未舉出證據證明，況中鋼公司既於Y9週報會
    議中反應，且決議不予甲○○續約，足認其亦無畏懼之心，
    則公訴人如未證明被告乙○○有進一步之恐嚇、脅迫等行為
    ，仍難逕指為係藉機勒索未遂甚明。
  (七)綜上，中鋼公司係因自身工安事故頻率較高，無法應對主管
    機關監督而生壓力，始尋求外部輔導管理，被告乙○○並無
    恫嚇、脅迫之手段，亦與被告乙○○是否推介被告甲○○無
    關，尚與貪污治罪條例第4 條第1 項第2 款所指藉勢勒索罪
    要件有間。
八、被告乙○○被訴對主管監督事務圖利部分
  (一)按90年11月7 日修正之貪污治罪條例第6 條第1 項第4 款圖
    利罪之犯罪構成要件已予以縮減，該條款所謂「法令」，係
    指法律、法律授權之法規命令、職權命令、自治條例、自治
    規則、委辦規則等對多數不特定人民就一般事項所作對外發
    生法律效果之規定。其中所謂「法律授權之法規命令」，係
    指行政程序法第150 條第1 項所稱「行政機關基於法律授權
    ，對多數不特定人民就一般事項所作抽象之對外發生法律效
    果之規定」之法規命令而言，並不包括同法第159 條所指「
    上級機關對下級機關，或長官對屬官，依其權限或職權為規
    範機關內部秩序及運作，所為非直接對外發生法規範效力之
    一般、抽象之規定」之行政規則。至所謂「職權命令」，係
    指行政機關在職權範圍內為執行法律，未經法律授權，而逕
    依職權制定頒布之命令。中央法規標準法第7 條規定各機關
    依其法定職權訂定之命令，即所謂之職權命令。如該職權命
    令係就不特定人民所作對外發生法律效果者，亦屬本條款所
    規定之「法令」；反之，如僅對行政內部之下級機關及所屬
    行政人員發生效力之職權命令，則不屬之。公務員之行為，
    倘僅違反具有規範內部效力之行政規則或職權命令，則屬行
    政責任或懲戒責任之範圍，尚非圖利罪規範之對象（最高法
    院97年度台上字第6120號、98年度台上字第433 號判決意旨
    參照）。再按90年11月7 日修正貪污治罪條例之圖利罪，增
    列「明知違背法令」文句，以符構成要件明確化之原則，其
    所指之「法令」，須與公務員之執行職務所應遵循或行使裁
    量權有直接關係者為限。而公務員服務法係屬公務員之行為
    準則與服務規範，其內容乃規制公務員忠實義務、服從義務
    、保密義務、保持品位義務、執行職務義務、迴避義務、善
    良保管義務及不為一定行為義務等有關公務員倫理基本規範
    之概括性抽象法律，縱然違反，固有悖於官箴，僅是否構成
    應依該法懲處之事由，難認即有刑事上之違法性，此觀該法
    第22條規定「公務員有違反本法者，應按情節輕重，分別予
    以懲處，其觸犯刑事法令者，並依各該法令處罰。」自明。
    雖該法第6 條亦規定「公務員不得假借權力，以圖本身或他
    人私利。」，惟此僅係一般性規範公務員於執行職務時不得
    有圖個人或他人利益之濫權行為，並非就執行具體職務時，
    就該具體職務之相關義務所為之特別規定，仍非屬貪污治罪
    條例第6 條圖利罪所稱之「法令」。蓋若非將此「法令」概
    念限縮於具體執行職務上之行為或裁量特別規範，則公務員
    就「便民」與「圖利他人」間之界線標準殊難以區分，自與
    圖利罪之修正意旨相違（最高法院97年度台上字第5293號判
    決意旨參照）。
  (二)公訴人認被告乙○○基於圖利之犯意，明知依勞檢法第23條
    第2 項、第12條之規定，陪同前往之專家學者顧問，如與受
    檢查事業單位有利害關係者，應予迴避，而甲○○前任職工
    研院安衛中心，曾隨勞委會安全衛生顧問團隊至中鋼公司座
    談，且在外經營工安衛生顧問相關之事業，應迴避參與訪談
    ，仍利用93年11月10日率同勞檢所各組組長前往中鋼公司進
    行CEO 訪談之機會，安排甲○○以勞檢所顧問身分對中鋼公
    司提出其獨創之「門扇安全理論」等工安管理建議。惟按勞
    動檢查法第12條規定：「勞動檢查員與受檢查事業單位有利
    害關係者，應自行迴避，不得執行職務；其辦法，由中央主
    管機關定之。」、同法第23條規定：「勞動檢查員實施勞動
    檢查認有必要時，得報請所屬勞動檢查機構核准後，邀請相
    關主管機關、學術機構、相關團體或專家、醫師陪同前往鑑
    定，事業單位不得拒絕。第十一條第一項第二款及第十二條
    之規定，於前項陪同人員適用之」，而中央主管機關行政院
    勞工委員會所頒定之勞動檢查員執行職務迴避辦法第2 條則
    規定：「勞動檢查員有下列各款情形之一者，應自行迴避：
    一、投資受檢事業單位達其資本額百分之五以上者。二、現
    與或曾與受檢查事業單位事業主或事業經營負責人發生非屬
    執行檢查職務所致之糾紛，而為訴訟事件之當事人，依情形
    足認執行職務有偏頗之虞者。三、本人或其配偶、前配偶、
    四親等內之血親、三親等內之姻親或曾有此關係者為受檢查
    事業單位事業主或事業經營負責人。」是以依上開規定，被
    告甲○○既查無勞動檢查員執行職務迴避辦法第2 條所定之
    情形，而勞檢法第23條所定陪同前往鑑定之學者專家，本在
    提供專業意見協助勞檢所實施檢查，自無曾經輔導受檢單位
    後，即應迴避之理，而在外經營工安顧問事業，若非曾與受
    檢單位有交易往來，亦難認有何具體之利害關係，而被告乙○○於93年11月10日安排被告甲○○參與CEO 訪談時，被告
    甲○○尚未與中鋼公司締結任何安衛輔導契約，公訴人以此
    認被告甲○○應行迴避參與該CEO 訪談，尚嫌無據。至於勞
    工委員會另頒定之勞動檢查員服務要點第3 條第2 款固規定
    ：勞動檢查員不得有推介廠商之行為。而被告乙○○確曾向
    中鋼公司推介甲○○，已如前述，其所為確有違背上開規定
    之嫌，惟勞動檢查員服務要點性質上屬機關內部之行政規則
    ，而公務員之行為，倘僅違反具有規範內部效力之行政規則
    或職權命令，則屬行政責任或懲戒責任之範圍，並非圖利罪
    規範之對象，已如上述，尚難就此以圖利罪相繩，併此指明
    。
  (三)公訴人認被告乙○○為圖利甲○○，未對中鋼公司進行工安
    輔導、亦未落實勞委會所公布之勞動檢查方針（見起訴書第
    3 頁）。惟查勞檢所於上開93年11月10日CEO 訪談後，曾密
    集於94年1 月24日至94年2 月5 日對中鋼公司實施「加強高
    職災及高危險廠場檢查及指導執行方案」（即Enhance
    Enforcement Program, EEP專案檢查）達七次，此有勞檢所
    97年7 月4 日高市勞檢一字第0970005197號函檢送之檢查紀
    錄、教育宣導紀錄等在卷可憑（見本院卷頁137） ，而公訴
    人就其上開主張亦未舉出任何證據證明，尚乏所據，自不能
    認被告乙○○係藉此要求中鋼公司與甲○○簽約，而圖利甲○○。
  (四)是以公訴人未根究被告乙○○於執行具體職務時，有何違反
    該具體職務之相關義務所為之特別規範，而被告乙○○上開
    所為，並未違背法律、法律授權之法規命令等對多數不特定
    人民就一般事項所作對外發生效果之規定，尚與貪污治罪條
    例第6 條第1 項第4 款之圖利罪之要件有間。
九、綜上，被告乙○○、甲○○所為，核與貪污治罪條例第4 條
    第1 項第2 款藉勢勒索財物罪之構成要件未符，且被告乙○○所為亦與同條例第6 條第1 項第4 款主管監督事務圖利罪
    之要件亦不該當。本件公訴人所舉前開證據，尚不足使本院
    達於通常一般之人均不致有所懷疑，而得確信其為真實之程
    度，致使無從形成有罪之確信，則依罪證有疑利於被告之證
    據法則，即不得遽為不利被告2 人之認定。此外，復查無其
    他積極證據足資認定被告2 人有何公訴人所指之對於職務上
    行為收受不正利益犯行，依法自應為被告2 人無罪之諭知。
據上論斷，應依刑事訴訟法第301 條第1 項，判決如主文。
本案經檢察官林妙蓁到庭執行職務。
中    華    民    國    98    年    2     月    27    日
                  刑事第十一庭  審判長法  官  蔡廣昇
                                      法  官  王  琁
                                      法  官  周佳佩
如不服本判決應於收受判決後10日內向本院提出上訴書狀，並應
敘述具體理由。其未敘述上訴理由者，應於上訴期間屆滿後20日
內向本院補提理由書(均須按他造當事人之人數附繕本)「切勿逕
送上級法院」。
中    華    民    國    98    年    2     月    27    日
                                      書記官  謝宗霖


司法院資訊處製作；財團法人民間司法改革基金會備份。
